【裁判字號】    89,簡上,222
【裁判日期】    900309
【裁判案由】    給付票款
【裁判全文】
臺灣板橋地方法院民事判決                八十九年度簡上字二二二號
    上  訴  人  新竹國際商業銀行股份有限公司
    法定代理人  乙○○
    送達代收人  甲○○
                                藍島興業有限公司
                            設台北縣新莊市○○○路四五四號二樓
    法定代理人  丙○○      住.
右當事人間請求給付票款事件，上訴人對於中華民國八十九年四月二十日本院三重簡
易庭八十九年重簡字第一三○號第一審判決提起上訴，本院判決如左：
    主  文
上訴駁回。
第二審訴訟費用由上訴人負擔。
    事  實
甲、上訴人方面：
一、聲明：求為判決：
    （一）原判決廢棄。
    （二）被上訴人應給付上訴人新台幣（下同）三十一萬五千元及自八十二年十一
          月十五日起至清償日止按年息百分之五計算之利息。
二、陳述：除與原判決記載相同者，茲引用之外，補稱：
    （一）背書行為為票據法之規定，相較於民法固為特別規定，惟不具備票據法之
          要件時，仍可依民法上之規定請求，此乃請求權競合之問題，二者請求權
          之時效、舉證方法均有不同，行使請求權乃基於條件之具否，由票據法第
          四十四條第一項、最高法院台上字第一八五六號判決可知背書行為不具備
          票據法之特別要件時，仍可類推適用民法債權讓與之法律效果。
    （二）上訴人對於被上訴人之請求權基礎為民法第二百九十四條之債權讓與契約
          ，該債權讓與契約所讓與上訴人之標的為訴外人君綸實業有限公司（以下
          簡稱君綸公司）代理被上訴人自國外進口之長褲一批之墊款請求權（準物
          權行為），非受讓訴外人君綸實業有限公司對被上訴人之原因關係，原審
          以上訴人受讓票據除票據請求權、追索權外，別無其他權利可資行使，實
          誤解上訴人之請求權，上訴人所依上訴人與訴外人君綸公司債權讓與契約
          受讓支票及訴外人之墊款請求權並不含原因關係。
    （三）綜上所述，君綸公司將支票背書轉讓予上訴人，並將表彰該票面金額之墊
          款請求權一併轉予上訴人。
三、證據：除爰用第一審所提證據外，補提梁宇賢著票據法實例解說第十五頁、孫森
    焱著民法債篇總論六百九十六頁影本各一份為證。
乙、被上訴人方面：
一、聲明：求為判決：駁回上訴。
二、陳述：與原判決記載相同者，茲引用之外，補稱：
    被上訴人與君綸公司並無交易，亦非轉讓支票予君綸公司。
三、證據：除援用第一審所提證據外，補提出本院八十九年度簡上字第二二一號判決
    為證，並請求調閱八十九年度簡上字第二二一號卷。
    理由
一、上訴人於原審以單一之聲明（被上訴人應給付其三十一萬五千元及自八十二年十
    一月十五日起至清償日止按年息百分之五或百分之六計算之利息）主張數項訴訟
    標的而就各該訴訟標的定有先後請求裁判之順序，於先位訴訟標的有理由時，即
    不請求就備位訴訟標的為裁判，與預備訴之合併須先位訴之聲明與備位訴之聲明
    ，相互排斥而不相容者，尚屬有間，應為學說上所謂之類似的預備訴之合併（參
    照最高法院八十二年度台上字第一四二九號判決），就其上訴效力，應依訴之客
    觀預備合併之原則處理。原審就上訴人之先、後位訴訟標的均已裁判，上訴人僅
    就備位訴訟標的上訴，本院自僅得就該上訴部分審判。
二、又按於第二審為訴之變更或追加，他造無異議而為本案之言詞辯論者，視為同意
    變更或追加。民事訴訟法第四百六十三條、第二百五十五條第二項定有明文。上
    訴人於原審主張依受讓之「票據上所表彰之金錢債權」為請求權基礎，於本院則
    變更為依受讓墊款返還請求權為請求，被上訴人無異議而為本案之言詞辯論，應
    認已同意上訴人訴之變更，先予敘明。
乙、得心證之理由
一、本件上訴人起訴主張訴外人盧慧玲簽發發票日為民國八十二年十一月十八日以中
    興銀行三重分行為付款人，票面金額為三十一萬五千元之支票一紙（以下簡稱系
    爭支票），並將表彰債權之支票轉讓予被上訴人，被上訴人取得債權後，向訴外
    人君綸公司購買長褲、襯衫一批，價金為二十九萬七千四百六十五元，被上訴人
    乃將系爭支票背書轉讓予君綸公司，君綸持系爭支票向上訴人辦理墊付國內票款
    ，將前手即被上訴人之債權一併讓與給上訴人，惟系爭支票於八十二年十一月十
    五日提示遭退票，追索無效，爰先位依票據法律關係、備位依受讓之債權，請求
    被上訴人給付三十一萬五千元及八十二年十一月十五日起至清償日止按年息百分
    之六或百分之五計算之利息之判決。（原審駁回上訴人之訴，上訴人僅就備位訴
    訟標的部分上訴）。
二、被上訴人則否認系爭支票背面之印章及公司名義印章之真正，並否認曾交付系爭
    支票予訴外人君綸公司，並辯稱其係藉君綸公司名義辦理貨物進口，遂交付統一
    發票予君綸公司，與君綸公司間並無貨物買賣或其他債權債務關係存在等語置辯
    。
三、查上訴人主張持有經被上訴人及訴外人君綸公司背書之系爭支票一紙，於八十二
    年十一月十五日提示遭退票，其因背書受讓系爭票據，亦當然受讓表彰該票據票
    面金額之墊款請求權云云。惟查：
（一）按票據係以無條件支付一定金額為標的之有價證券，其將該「無條件支付一定
      金額」之金錢債權予以證券化，成為票據上債權，執票人經背書受讓票據之同
      時，無庸再藉由民法債權讓與之規定，即當然受讓該票據所表彰之金錢債權。
      惟其所受讓該票據所表彰之金錢債權，係指該「無條件支付一定金額」之金錢
      債權，與票據當事人授受該票據之原因關係債權，係屬二事。且票據為無因及
      流通證券，票據關係原則上與其原因關係分離，故票據之轉讓，除當事人間有
      特別約定者外，讓與人殊無將其取得之原因關係債權，一併讓與受讓人之可言
      ，此就票據法第十三條規定觀之自明。上訴人主張君綸公司將系爭票據背書轉
      讓予上訴人，並將表彰該票面金額之墊款請求權一併讓與被上訴人，已將票據
      債權（即表彰該無條件支付三十一萬五千元之金錢債權）與原因關係債權（墊
      款返還請求權）混為一談。
（二）依背書取得票據權利者，於受讓票據之同時，亦受讓債權之讓與，惟所受讓者
      係上開票據所表彰之金錢債權，除其另依民法債權讓與之相關規定同時受讓原
      因關係債權外，並不當然同時受讓該票據之原因關係債權，故主張同時受讓原
      因關係債權者，應就其主張負舉證責任。上訴人主張其於受讓票據關係之同時
      ，亦當然受讓君綸公司對被上訴人之墊款返還請求權，依上開說明，已不足採
      取；就其主張受讓原因關係之墊款返還請求權部分，固據提出統一發票之影本
      一紙為證，惟該發票僅足證明被上訴人有向君綸公司買受貨品之交易外觀，並
      不足以證明其與君綸公司間確有債權債務關係存在之事實。此外，上訴人就其
      上開主張亦未舉證以為證明，即難信為真實。從而，上訴人本於受讓君綸公司
      對被上訴人之墊款返還請求權訴請被上訴人給付，即無理由，應予駁回。
四、上訴人另援引票據法第四十一條第一項之規定，及最高法院五十二年台上字第一
    八六五號判決意旨，主張票據背書當然包含依民法債權讓與方法受讓票據請求權
    及票據上表彰之金錢債權（上訴人將其誤為墊款返還請求權，有如前述），二者
    為請求權競合之關係，於不具備票據法之要件時，債權人仍可依民法債權讓與之
    規定而為請求云云。惟查：
（一）上訴人所持有之系爭支票，係無記載禁止背書轉讓，亦非期後背書取得之一般
      票據，上訴人援引票據法上開關於期後背書之規定及最高法院上開關於禁止背
      書轉讓票據而為之判決意旨以為主張，已有錯誤。
（二）票據上之權利，除依背書轉讓外，另亦得依民法上債權讓與方法而為轉讓，僅
      依一般債權讓與方法之轉讓，與背書轉讓不同，不生人的抗辯之限制。故經背
      書受讓票據權利，不當然包含依民法債權讓與之方法受讓票據權利。否則，票
      據債務人概可主張執票人經背書受讓票據之同時，亦係併依民法債權讓與之方
      法受讓票據權利，人之抗辯不受限制，使票據法第十三條前段人的抗辯切斷之
      規定，形同具文。此由上訴人所援引最高法院五十二年台上字第一八六五號判
      決意旨亦謂「發票人禁止背書轉讓之票據，不得再依背書而轉讓，若有轉讓，
      其轉讓僅可依普通債權讓與之方法為之，而應適用民法上關於債權讓與之規定
      」等語益徵。
（三）又按到期日後之背書，僅有通常債權轉讓之效力，票據法第四十一條第一項固
      定有明文。惟所謂「通常債權轉讓之效力」，係指債務人得以對抗背書人之事
      由轉而對抗被背書人，非謂被背書人因此不得享有票據上權利（最高法院五十
      二年台上字第九四九號著有判例參照），更非指背書行為亦當然發生依民法上
      債權讓與方法取得票據權利之效力。上訴人指上開票據背書當然包含依民法債
      權讓與方法轉讓票據請求權及票據上表彰之金錢債權，二者為請求權競合之關
      係，於不具備票據法之要件時，債權人仍可依民法債權讓與之規定而為請求之
      主張，顯係對於票據法上開規定及最高法院上開判決意旨有所誤會，亦難採取
      。
五、原審以上訴人經背書取得系爭票據，不當然包含原因關係債權之讓與，上訴人又
    無法舉證證明君綸公司業將其對被上訴人之債權讓與上訴人，而駁回上訴人在第
    一審之訴，經核於法洵無不合，上訴意旨猶予指謫，求予廢棄，為無理由，應駁
    回其上訴。
六、本件事證已臻明確，兩造其餘主張陳述及證據，於判決結果尚不生影響，遂毋庸
    一一論列，被上訴人請求調閱本院八十九年度簡上字第二二一號卷，亦無必要，
    併此敘明。
七、據上論結，本件上訴為無理由，依民事訴訟法第四百三十六條之一第三項、第四
    百四十九條第一項、第七十八條，裁判如主文。
中      華      民      國    九十      年      三      月      九      日
                                            臺灣板橋地方法院民事第四庭
~B審判長法  官  高文淵
~B      法  官  解惟本
~B      法  官  絲鈺雲
右正本證明與原本無異
如對本判決上訴，須於判決送達後二十日內向本院提出上訴狀，同時表明上訴理由；
如已於本判決宣示後送達前提起上訴者，應於判決送達後十日內補具上訴理由（均須
按他造當事人之人數附繕本）。
中      華      民      國    九十      年      三      月      九      日
~B      法院書記官  王政煌


司法院資訊處製作；財團法人民間司法改革基金會備份。
